【裁判字號】    90,訴,677
【裁判日期】    920506
【裁判案由】    偽造文書等
【裁判全文】
臺灣桃園地方法院刑事判決                            九十年度訴字第六七七號
    公  訴  人  臺灣桃園地方法院檢察署檢察官
    被      告  丑○○
右列被告因偽造文書等案件，經檢察官提起公訴（九十年度偵字第八七五號、第四三
五二號），本院判決如左：
    主  文
丑○○連續行使偽造私文書，足以生損害於他人，處有期徒刑貳年陸月。
    事  實
一、丑○○於民國八十八年間，自任會首在其桃園縣平鎮市○○路一七九巷二之一號
    住處，招攬未○○等人參與民間互助會，而召集如附表一中編號一至編號五所示
    各互助會，約定每組每會均為新台幣（下同）二萬元，採內標制（即所收會款需
    先扣除標金利息），並以上開住處為開標地點。嗣於上開互助會進行期間之某會
    期，因財務週轉困難，以會養會方式已不足應付其支出，竟基於意圖為自己不法
    所有及偽造文書之概括犯意，於開標時間利用互助會員並未全部到場，且彼此並
    非均相互認識之機會，假冒如附表二編號一至五之會員名義在空白字條上書寫他
    會員之姓名及標金（冒標時間及金額均無從認定），偽造他會員名義之性質上屬
    於準私文書之標單，再提出行使參與競標並進而得標，並於各該次開標時以其他
    會員標金較高，會已經標走為由，致前往標會之會員無法得標，同時向其他活會
    會員佯稱係該等人得標，足以生損害於遭其冒名之人，其則先後以此冒名標會之
    方式，使不知情之活會會員及遭其冒名標會之會員，因而陷於錯誤，於扣除丑○
    ○所告知之標息後，先後如數交付活會會款予丑○○（確實假冒之會員名義、冒
    標時間及標息金額，已因丑○○本人及各會員未留有記錄，並因時日過久而遺忘
    ，致無從查考），標單則於開標後即撕毀丟棄。丑○○於冒名得標及詐取會款後
    ，雖僅按期向遭其冒名之會員收取活會會款，而自行擔負與死會會款間之差額，
    以掩飾前揭犯行，然於八十九年九月間，未○○等會員相約前往標會時，始發現
    活會之人數竟超出應有之活會會員甚多，察覺有異，丑○○見東窗事發始坦承渠
    冒標之情事而宣告停標，至此彼等始知受騙。其後經渠等與丑○○會算結果，要
    求丑○○應就其所召集如附表一編號一至五之互助會宣告倒會停標一事，應賠償
    渠等共計一千八百六十八萬二千二百七十五元。
二、案經未○○、申○○、寅○○、地○○訴請台灣桃園地方法院檢察署檢察官偵查
    起訴。
    理  由
一、訊據被告丑○○固供承有於上開時、地自任會首召集如附表一個編號所示之互助
    會，並於會期進行期間，自行以羅萬春、戌○○等會員名義在空白紙上書寫該等
    會員姓名及標息金額而製作標單，並提出行使參與競標而得標，嗣向活會會員收
    取會款等事實，惟矢口否認有何偽造文書、詐欺之犯行，辯稱：伊雖有冒標羅萬
    春、戌○○等人之會，但並沒有冒標未○○、傅政雄、鍾城森、彭兆芳、寅○○
    的會，伊要標會之前，都有經未○○、亥○○、寅○○之同意方始標會，前述會
    員因伊倒會怕收不到會款，才反悔、否認曾同意借標，而伊係因週轉不靈才倒會
    ，並非惡意詐欺云云。惟查：
    (一)綜合被告丑○○於本院調查時迭次供陳伊有冒用下述會員名義投摽並因此得標
      ：(1)附表二編號一：戌○○、羅萬春、庚○○、游月綢、丙○○、黃寶玉；(2)
      附表二編號二：亥○○、子○○、魏珮蓉（會單上登載其原名為宇○○）、壬
      ○○；(3)附表編號三：亥○○、酉○○、李玉蓮；(4)附表編號四：亥○○、林
      文政、癸○○、傅嘉雯、己○○、辛○○（以范家名義參加互助會）；(5)附表
      編號五：張美蓉、陳彩霞。此部分核與告訴人申○○、未○○之指訴情節相符
      ，且經證人戌○○、羅萬春、庚○○、游月綢、丙○○、黃寶玉、亥○○、子
      ○○、魏珮蓉、李玉蓮、壬○○、辛○○等人證述甚明（以上均見本院九十年
      七月三日、九十一年十月十一日、十一月六日、九十二年一月十七日、二月二
      十一日訊問筆錄），復有互助會會單影本五紙在卷可按。堪認被告此部分自白
      核與事實相符，自得採為論罪之依據。
    (二)至被告假冒會員鍾城森、傅政雄、未○○、彭兆芳、寅○○名義標會之事實，
      業據告訴人未○○、申○○、寅○○指訴綦詳，且經證人亥○○、酉○○到庭
      證述明確，並有互助會單五紙、自白書二紙附卷可稽（見九十年偵字第四三五
      二號卷第五頁、八十九年他字第二六四一號卷第二六頁）。復查，被告雖辯稱
      有關鍾城森、傅政雄、未○○的部分事先有經過未○○同意，而彭兆芳的部分
      也有經過亥○○（即彭兆芳之妻）之同意，然此為告訴人未○○（即代理處理
      鍾城森、傅政雄互助會之人）、證人亥○○（即代理彭兆芳處理互助會之人）
      在偵訊、本院調查中所否認且明確指出係遭被告冒標（見八十九年他字第二六
      四一號卷第二四頁、本院九十年六月五日、九十一年十月十一日訊問筆錄），
      並有告訴人未○○提出之被告於八十九年十月三十一日債務協調時，親筆簽寫
      切結書承認冒標未○○、傅政雄、鍾城森、黃寶玉會款之切結書在卷可稽（見
      同上他字卷第二六頁）；被告復未能提出確切之反證以供調查，可見其前揭辯
      解，無非飾卸之詞，委不足採。
    (三)又被告另辯稱其係因週轉不靈才冒標，並無詐欺之故意云云，惟查，民間互助
      會之關係建立於會員與會首彼此間之信賴關係，被告既擅自以會員名義冒標並
      使其他不知情之會員陷於錯誤而如數繳交會款，自有使用詐術、意圖為自己不
      法所有之詐欺故意，是以被告前開所辯，顯係事後飾卸之詞，委無足採。再查
      ，本案冒標時均有在空白字條上書寫被冒標會員姓名及標息金額等情，已據被
      告供明在卷，核與證人申○○指證之情節相符（見本院九十年六月五日、七月
      三十一日訊問筆錄），且證人天○○、戊○○、壬○○、戌○○均證稱投標時
      標單上需寫姓名及金額等語（本院九十二年一月十七日訊問筆錄）。則被告在
      冒用會員會員名義競標時，有在空白字條上書寫該等會員之姓名及標息金額，
      以偽造他會員名義之標單（性質上屬準私文書，詳如後述），再提出行使參與
      競標並進而得標，自可認定。
    (四)雖被告丑○○於調查時當庭曾供陳冒用如理由欄一、(一)所示之互助會會員名義
      參與競摽後得標，惟就實際冒標之標金、詐得之金額始終未陳明供本院查明實
      情，遭冒標之被害人戌○○等人亦均不知被告於何時、以多少標息得標，致被
      告於八十八年五月間後之某時起，冒用前述會員之名義，以偽造標單之方式參
      與競標而得標，並向活會會員詐騙扣除標息後之金額，其冒標之時日為何，冒
      標時所載明之標息各若干，均無從查考。雖告訴人申○○於本院調查時提出其
      所留存會單，惟經審視該些會單上歷次得標會員編號及各次得標標金之內容並
      不齊全，告訴人未○○、寅○○固於偵查中提出各會員與被告結算因被告倒會
      所應負擔之款項，共計約達一千八百六十八萬二千二百七十五元等情（見八十
      九年他字卷第二六四一號第二五頁），然此係包含被告丑○○因提早結束互助
      會之運作所需擔負之金額，尚無法據以認定係被告假借他人名義冒標所詐得之
      款項。是本件雖經本院依職權詳予調查，但實因距案發時日已久，被告丑○○
      、告訴人未○○等人及各會員對於各次互助會實際由何人得標、各次得標之標
      金為何等若干各節，均未留有記錄，亦不復記憶，此業據被告、告訴人寅○○
      、未○○、地○○等人供陳甚明（見本院九十二年四月二十二日審理筆錄），
      其餘活會會員亦同此情形，因而就被告確實之冒標日期、標息金額及詐欺所得
      金額，無從認定，或謂以罪疑利於被告之說，應認定其最低數或平均金額，惟
      本院認本件有關日期、標息金額乃客觀上確實存在過之事，係因當事人之記憶
      與相關資料已逸失，並囿於現今科技及辦案人員之能力，致無法重現，因而不
      如說明無法認定，而非強行擬制認定某一虛數，致與曾存在之事實違離。是被
      告確實有冒用上述會員之名義標得並收取會款之情，業如前述，其犯行仍屬明
      確。
    (五)而查本件被告係於八十九年九月宣佈停會，此為被告及告訴人未○○、申○○
      、地○○、寅○○等人所供明，則如附表一編號一至五之互助會所餘留之活會
      會員（不含會首）人數依序分別應為：九會、六會、十五會、十九會、二十二
      會，是被告除上述所已經證明確有冒標行為部分外，尚有無其他冒標之行為，
      攸關本件審判範圍之認定，然於本院調查時，被告稱：無會員聯絡方式、地址
      等語（見本院九十一年十二月二十七日訊問筆錄），而告訴人未○○、申○○
      亦陳稱：有些會員不願意出面，故無法提供等語（見本院九十二年一月十七日
      訊問筆錄），致使本院無從查知渠等年籍資料而無法傳訊到庭作證，致被告是
      否有其他冒標之行為，實無從查考，而被告丑○○又始終否認上有何偽造文書
      、詐欺之犯行，則根據「罪證有疑，利於被告」之證據法則，自無從採為有不
      利於被告之認定，併予敘明。
      綜上所述，本件事證明確，被告犯行已經證明，應依法論科。
二、按互助會標單僅記載投標人之姓名及一定金額（競標之利息），並未特別書明「
    標單」字樣，如僅就該標單之內容觀之，殊不能明瞭其用意何在，必須依民間互
    助會之習慣或特約，始足以表示該金額係標取會款之利息，該姓名係標取會款之
    會員，而足以表示一定用意之證明，故該標單並非刑法第二百十條之私文書，而
    係同法第二百二十條第一項、第二百十條以文書論之私文書（最高法院八十七年
    度台非字第一二號判決意旨參照）。又按冒用他人名義在標單上書寫姓名，如祇
    為投標會員身分之識別，非表示簽名之意思時，應不生偽造署押之問題。是核被
    告丑○○偽造各該被冒標會員等人之名義，書寫會員姓名及所標取之金額於該標
    單上，並持之行使參與投標，均足以生損害於被冒標會員，其所為係犯刑法第二
    百十六條、第二百十條、第二百二十條第一項之行使偽造準私文書罪。而其偽造
    準私文書之低度行為，應為行使偽造準私文書之高度行為所吸收，不另論罪。又
    被告冒名得標後，向各互助會活會會員及被冒標會員佯稱係某會員得標，致各互
    助會活會會員及被冒標會員陷於錯誤，而如數交付扣除該次標息金額後之會款部
    分，則係犯刑法第三百三十九條第一項之詐欺取財罪，至已得標之死會會員，依
    其與會首間之契約，無論何人得標，均有按期繳交會款之義務，故會首冒名盜標
    ，對於已得標之死會會員，並無詐欺可言，附此敘明。而被告每一個冒標行為，
    均再向不知情活會會員及被冒用名義標會之會員詐取會款，係同時侵害多數活會
    會員及該次被冒標會員之法益，為一行為同時觸犯數個詐欺取財罪，為同種類之
    想像競合，應從一重之詐欺取財罪處斷。被告丑○○先後多次行使偽造準私文書
    罪及詐欺取財罪之犯行，均時間緊接，手法相同，分別均觸犯構成要件相同之罪
    名，顯係分別基於概括之犯意為之，均為連續犯，各均應依刑法第五十六條論以
    一罪並各加重其刑。而被告所犯上述連續行使偽造準私文書罪及連續詐欺取財罪
    間，有方法結果之牽連關係，為牽連犯，應依刑法第五十五條之規定，從一重之
    連續行使偽造準私文書罪處斷。至被告冒標戌○○、羅萬春、庚○○、游月綢、
    丙○○、亥○○、酉○○、李玉蓮、子○○、魏珮蓉、林文政、傅嘉雯、癸○○
    、張美蓉、壬○○、陳彩霞等人部分，雖未據公訴人起訴，然此與起訴部分具連
    續犯之裁判上一罪關係，為審判範圍所及，本院自得併予審理。爰審酌被告僅因
    週轉不靈、需款孔急，即以詐欺手段騙取不法財物，其手段雖非以暴力為之，然
    民眾參與互助會，多為儲蓄或在有急需時得藉此籌措財源，被告為圖己利，竟冒
    用會員名義偽造標單參與競標詐取會款，致告訴人及參與互助會等人受有不貲之
    損害，事後仍遲遲未能與告訴人及互助會會員達成和解，兼衡告訴人未○○、寅
    ○○及部分會員辰○○○等人均希望本院嚴懲被告犯行（見本院九十二年一月十
    七日、三月二十八日訊問筆錄）等一切情狀，量處如主文所示之刑。至於供被告
    丑○○犯本件之罪所用以冒用他人名義之標單，依一般民間習慣，該等臨時書寫
    之標單多於開標後，因已完成投標目的而無其他作用，多丟棄滅失，當無將自己
    的犯罪證據予以保存之可能，且被告亦自承標單於冒標後均已丟棄銷燬（見本院
    九十年六月五日訊問筆錄），則該等標單既已滅失而未扣案，為免將來執行之困
    難，認毋庸另為沒收之諭知，附此敘明。
據上論斷，應依刑事訴訟法第二百九十九條第一項前段，刑法第五十六條、第二百十
六條、第二百十條、第二百二十條第一項、第三百三十九條第一項、第五十五條，罰
金罰鍰提高標準條例第一條前段，判決如主文。
本案經檢察官胡樹德到庭執行職務。
中      華      民      國    九十二    年      五      月      六      日
                                   臺灣桃園地方法院刑事第六庭
                                       審判長法  官  周政達
                                             法  官 林曉芳
                                             法  官  何俏美
右正本證明與原本無異。
如不服本判決，應於判決送達後十日內向本院提出上訴狀( 應附繕本 )，上訴於
臺灣高等法院。
                                             書記官  王泰元
中      華      民      國    九十二    年      五      月      十二    日
附錄：本案論罪科刑法條全文
刑法第三百三十九條
意圖為自己或第三人不法之所有，以詐術使人將本人或第三人之物交付者，處五年以
下有期徒刑、拘役或科或併科一千元以下罰金。
以前項方法得財產上不法之利益或使第三人得之者亦同。
前二項之未遂犯罰之。
刑法第二百一十六條
行使第二百十條至第二百十五條之文書者，依偽造、變造文書或登載不實事項或使登
載不實事項之規定處斷。
刑法第二百十條
偽造、變造私文書，足以生損害於公眾或他人者，處五年以下有期徒刑。
刑法第二百二十條
在紙上或物品上之文字、符號、圖畫、照像，依習慣或特約，足以為表示其用意之證
明者，關於本章及本章以外各罪，以文書論。
錄音、錄影或電磁紀錄，藉機器或電腦之處理所顯示之聲音、影像或符號，足以為表
示其用意之證明者，亦同。
稱電磁紀錄，指以電子、磁性或其他無法以人之知覺直接認識之方式所製成之紀錄，
而供電腦處理之用者
附表一：被告丑○○所召集之互助會暨會員名單
一、編號一：會期自八十八年四月十五日至九十年四月十五日，每月十五日晚上二十
            時許開標，每會二萬元，採內標制。會首為丑○○，會員有宋木海、鍾
            城森、傅政雄、戌○○、宙○○、寅○○、陳玉花、徐明華、天○○、
            庚○○、范金英、魏珮蓉、巳○、游月綢、邱正雄、戊○○、午○○、
            陳美玉、簡利軒、丁○○、張茶秀、丙○○、己○○、黃寶玉
二、編號二：會期自八十八年四月二十日至九十年四月二十日，每月二十日晚上二十
            時許開標，每會二萬元，採內標制。會首為丑○○，會員有未○○（二
            會）、陳昌奈、沈秀美、亥○○、己○○、林美惠、天○○、鄧瑋雰、
            申○○、余遠亮、戌○○、林楹勝、傅玉標、子○○、羅新枝、壬○○
    、乙○○、丙○○（否認參與）、魏珮蓉（否認參與）、徐欣
三、編號三：會期自八十八年十一月十日至九十年十一月十日，每月十日晚上二十時
            許開標，每會二萬元，採內標制。會首為丑○○，會員有彭振源、陳昌
            奈、未○○、徐明華、午○○、天○○、林昌徠、戊○○、曾繡杏、江
            聰明、劉秋菊、巳○、陳玉花、傅有金、范金英、姜美如、魏珮蓉、蕭
            淑枝、張君如、許新田、陳曾旺、傅秀琴、酉○○、羅新枝、李玉蓮
四、編號四：會期自八十八年十二月二十五日至九十一年三月二十五日，每月二十五
            日晚上二十時許開標，每會二萬元，採內標制。會首為丑○○，會員有
            宋木海、游月綢、亥○○、卯○○、甲○○、申○○、劉添財、乙○○
            、林文政、盧菊英、黃新美、黃滿妹、陳秀梨、戌○○、彭兆芳、宋乾
            益、宋鴻全、陳玉花、辛○○（以范家名義參與）、賴春蘭、癸○○、
            陳國榮、葉秀芬、己○○（二會）、傅嘉雯、戊○○
五、編號五：會期自八十九年五月五日至九十一年六月五日，每月五日晚上二十時許
            開標，每會二萬元，採內標制。會首為丑○○，會員有乙○○、午○○
            、宋乾武、陳玉花、陳秀梨、黃滿妹、呂阿愛（三會）、張美蓉（以陳
            小姐名義參加互助會）、酉○○、陳國榮、林文華、己○○（否認參與
            ）、林美惠、游月綢、宋乾益、宋木海、廖文典、許新田、陳彩霞、林
            麗蘭、巳○、許阿必、戊○○
附表二：遭被告丑○○冒標之會員
一、編號一：戌○○、羅萬春、庚○○、游月綢、丙○○、黃寶玉、鍾城森、傅政雄
            、寅○○
二、編號二：亥○○、子○○、魏珮蓉（會單上登載其原名為宇○○）、壬○○、傅
            銀珠（二會）；
三、編號三：亥○○、酉○○、李玉蓮；
四、編號四：亥○○、林文政、癸○○、傅嘉雯、己○○、辛○○（以范家名義參加
            互助會）、彭兆芳；
五、編號五：張美蓉、陳彩霞。


司法院資訊處製作；財團法人民間司法改革基金會備份。
